【裁判字號】    97,醫,4
【裁判日期】    981231
【裁判案由】    損害賠償
【裁判全文】
臺灣彰化地方法院民事判決  97年度醫字第4號
原      告  丁○○
兼法定代理  戊○○
人
兼法定代理人
及上一人
訴訟代理人  甲○○
被      告  乙○○
兼訴訟代理
人          陳鴻基即陳鴻基醫院
被      告  丙○○
上列當事人間請求損害賠償事件，本院於民國98年12月28日言詞
辯論終結，茲判決如下：
    主  文
原告之訴及其假執行之聲請均駁回。
訴訟費用新台幣參萬壹仟玖佰捌拾柒元，由原告戊○○、甲○○
連帶負擔新台幣貳萬壹仟柒佰陸拾貳元，餘由原告丁○○負擔。
    事實及理由
一、原告主張：
（一）原告甲○○於民國（下同）9年8月23日至被告陳鴻基醫院
      進行例行產檢，由其所僱用之被告丙○○為初診醫師，被
      告丙○○當時告知原告胎兒檢查狀況正常。嗣於同年9月
      7日由被告丙○○進行超音波的心臟檢查，查知有法洛氏
      四重症。同年10月進行羊水檢查，醫院未行通知結果，經
      原告詢問，由護理人員回覆告知原告，一切正常。同年月
      10月26日，由被告陳鴻基醫院所僱用之乙○○醫師產檢，
      對於胎兒之檢查，又從先前診斷左腎臟缺失，改稱腎臟存
      在但發育較差。截至原告丁○○出生之前，該院被告三位
      醫師都未發現胎兒欠缺左腎，也未發現其他異常。然胎兒
      （原告丁○○）出生後的左手有骨骼（橈骨）及手掌姆指
      明顯缺失。被告共同執行業務之院所進行相關檢查時，對
      於上開顯而易見的之體外觀嚴重缺陷，均未察覺，猶逕自
      認其已盡所有責任及注意義務。按胎兒肢體及指頭發育及
      數量之缺損，是一般醫師產檢程序所能輕易查覺者，但被
      告等都忽略該項檢查之注意，都未與積極且詳實的確認。
      待出生產後發現異常，始以產檢未發現異常即為正常，或
      產婦及胎兒所必然承受之風險與負擔等語，作狡辯之詞。
      顯然對此最基本的檢查範圍所應注意之外觀症狀，疏未注
      意檢查而推卸其應盡之責任與義務。
（二）對於原告產檢期間的異常，是臨床過程中必須要檢斷，且
      可由外觀輕易判斷者，卻不見被告等有積極作為或善盡其
      注意義務。足證被告為原告施行歷次產檢時，對於醫療檢
      查能力所能檢知之缺陷，因其疏漏未檢而致出生之胎兒有
      左側饒骨及手指缺失、左腎缺乏、及脊椎側彎之缺陷。如
      此嚴重的缺陷，實乃外觀可檢知的障害，並非基礎器材技
      術所不能者，是被告之疏失所致。然被告從未向原告表示
      胎兒身體有異常，且放任不予追蹤，自有疏失，且上開畸
      形，被告本應向原告提醒未確定的風險，若被告繼續注意
      ，或是告知原告四肢部份並未接受檢查且不會進行檢查，
      縱然是其能力不足，原告寧可選擇其他醫療機構，進行檢
      查及相關諮詢，考慮可以進行的選擇權利，避免如今的重
      大負擔與身心、經濟壓力！
（三）對於胎兒四肢的外觀檢查，以現在的超音波基礎技術及設
      備，應能有效進行判讀。但是在接受被告初次檢查後的整
      個懷孕期間，被告都沒有做任何的進一步確認，且未告知
      原告並提醒可能的風險。並非基礎器材技術所不能者，是
      被告未盡其注意義務而有疏失所致。被告等三人受託處理
      產前檢查事務，未盡其善良管理人之注意義務，且違反優
      生保健法第１１條規定之注意義務，顯然被告侵害原告甲○○在優生保健法及受胎選擇權利上之權益，被告等自應
      負擔因此所生之損害。爰依委任之法律關係及優生保健法
      第１１條規定請求被告等連帶負損害賠償之責。
（四）請求損害賠償之計算方式及金額如下；
      １、原告已發生之醫療費用計為2,783元。
      ２、將來之醫療費用所增加之負擔，隨成長之需而增加甚
          重。惟此先預為請求被告連帶賠償50萬元。
      ３、特殊教育費；因其缺少左腎和左手臂橈骨及手指等多
          項生理組織。依據「內政部身心障礙福利辦法及托育
          補助表」和「行政院衛生署身心障礙等級表」中度殘
          障托育費每月之日間標準為9,600元，每年為115,200
          元，計算至成年20歲止，依據霍夫曼計算法，原告得
          請求之金額為1,625,472元以上三者合計共0000000元
          。
      ４、原告丁○○之精神慰撫金：因為被告之疏失，致原告
          等人丁○○之精神甚至身心之煎熬痛苦，原告丁○○
          僅請求1,000,000元，稍予慰撫所生之精神痛苦。
（五）訴之聲明：
1、被告等應連帶給付原告甲○○及戊○○共計0000000元，及自
   起訴狀繕本送達之翌日起至清償日止，按年息5％計算之利息
   。
2、被告等應連帶給付原告丁○○100萬元，及自起訴狀繕本送達
   之翌日起至清償日止，按年息5％計算之利息。
3、訴訟費用由被告負擔。
4、原告願供擔保，請准宣告假執行。
二、被告均否認有何產檢上之過失，並略以：
（一）依據病歷詳載：
     1.原告甲○○此次懷孕，於96年8月23日初次至本院門診，
       根據原告甲○○告知預產期為12月15日，當時已懷孕23
       週又3天，門診醫師丙○○超音波檢查發現胎兒大約24週
       又3天大（根據胎頭寬度），大小與懷孕週數相當（相差
       1週乃合理範圍），因為胎兒姿勢趴著及週數較大，上肢
       無法看清楚，下肢應該正常，可能是男寶寶，（一般四
       肢的適當檢查週數為15~18週）。
     2.於96年9月7日就診，當時懷孕週數為25週又4天，由丙○○醫師做胎兒心臟超音波之檢查，發現胎兒患有先天性
       心臟病法洛式四重症（心室中隔缺損合併肺動脈狹窄等
       ）。另外的發現是胎兒無唇裂，無神經管缺損，男寶寶
       ，胃、膀胱正常，但四肢仍不清楚。（因為胎兒姿勢及
       週數較大）當時的醫囑是建議抽羊水及轉診到中山醫學
       院附設醫院小兒心臟科陳豐霖主任做進一步診斷。
     3.於96年9月10日施行抽羊水檢查。
       檢查結果為46XY（正常），本院於9月26日有電話告知孕
       婦本人。（可查通聯記錄）
     4.於96年9月17日回診，當時懷孕27週，由丙○○醫師門診
       ，此日門診羊水量正常，胎兒體重估計約866公克。
     5.於96年9月22日因感冒至本院求診由乙○○醫師看診。
     6.於96年10月12日就診，懷孕30週又6天由丙○○醫師門診
       ，超音波發現胎位正，胎兒體重估計1450公克，腎臟右
       側正常，但左側看不到，已告知孕婦要追蹤，此時膀胱
       、胃、羊水正常，但四肢不清楚。（因為週數已大）（
     7.於96年10月26日，當時懷孕32週又5天，由乙○○醫師門
       診，超音波發現胎兒胎位正，體重估計為1740公克，羊
       水量正常。
     8.96年11月10日，當時懷孕34週又6天，由乙○○醫師門診
       ，超音波發現胎位正，體重估計為2135公克（比較小）
       ，右側腎臟：正常，左側腎臟比右側小，建議要追蹤，
       並做產道乙型鏈球菌培養檢查。
     9.96年11月21日，當時懷孕36週又3天，由丙○○醫師門診
       ，超音波發現胎位正，體重估計為2450公克，胃、膀胱
       正常，左側腎臟明顯比右側小。
    10.96年12月3日，當時懷孕38週又1天，由丙○○醫師門診
       ，超音波發現胎位正，體重估計為2780公克。
    11.96年12月10日，當時懷孕39週又2天，由陳鴻基醫師門診
       ，超音波發現胎位正，體重估計為3000公克，內診子宮
       頸開半指。
    12.96年12月21日，當時懷孕40週又6天，由丙○○醫師門診
       ，因陣痛及內診發現子宮頸開兩指，建議至中山醫學院
       附設醫院待產。
（二）現行醫療產檢之規範及作業標準
    1.依健保局「孕婦產前檢查之給付時程及服務項目」規定，
      產檢醫師係於20週時作超音波檢查，同時健保局給付醫師
      超音波檢查之費用。
    2.依本院產檢超音波作業標準：
      四肢之檢查必於11-18週至多20週前完成。但有些個案可
      能因胎兒之姿勢及位置或孕婦之條件而無法檢視。
（三）綜前說明：
    1.原告甲○○自96年8月23日來院就診至96年12月21日之間
      所做之檢查，已盡醫療規範執行，無任何疏失。
    2.根據孕婦手冊23至24頁之超音波檢查說明之第二點、第三
      點、第六點、第七點。
      （1）第二點：因其為篩檢的方法，並非最終診斷，檢查
           的敏感度及專一性均有其限制，並非所有的胎兒問
           題均可透過超音波檢查出來。一般而言，可被超音
           波篩檢出的構造異常，約佔所有胎兒器官疾病的
           60-80%。
      （2）第三點：超音波的檢查報告，只能判讀為：在這個
           週數的檢查下，有否篩檢出胎兒任何異常的狀況。
           若無篩檢出異常狀況者，並不代表胎兒就是正常、
           沒有疾病，因為有的胎兒疾病會在較大週數、甚或
           出生後才出現，或已出現但超音波並無法診斷這類
           問題。
      （3）第六點之第1項：超音波的物理特性：超音波是一種
           人類耳朵聽不到的聲音，需要水及軟組織做為傳導
           介質，超音波無法穿過骨頭或空氣的阻隔，因此檢
           查的準確性會有許多限制。若母親腹部脂肪組織太
           厚、胎兒趴臥、或骨頭阻擋，皆會造成許多器官無
           法判讀，而無法發現某些異常。另外，若羊水過多
           會導致胎兒距探頭過遠而影像不清，若羊水過少則
           胎兒四肢骨骼重疊、阻礙聲波進入，均會大大減低
           檢查的準確性。
      （4）第六點之第4項：
           肢端異常（指、趾異常）：由於胎兒常處於握拳或
           活動狀態，幾乎無法由超音波確切診斷指（趾）節
           異常。
      （5）第六點之第5項：檢查週數：妊娠週數越大（>28週
           ），因為胎兒在子宮無法完全伸展，骨骼肢體重疊
           ，導致檢查效果較差。
      （6）第七點：依美國超音波醫學會的產前超音波準則，
           常規超音波的使用在於測量胎兒的頭徑與腹圍等生
           長測量、以及胎盤和羊水的描述。另有所謂高階超
           音波，用意在對胎兒的器官做一系統性的掃瞄。高
           階掃瞄並非使用的機器有所不同或胎兒曝露能量較
           高，且其使用，一樣受到上述超音波物理特性及胎
           兒發育的限制，使其準確性最高仍僅達80%左右。
    3.上肢的前臂是有兩根骨頭，一支是尺骨（ulna），一支是
      橈骨（radius），兩支骨頭在超音波下並不在同一個平面
      ，所以要診斷少一根骨頭需要旋轉切面，此步驟需要週數
      適當及胎兒姿勢配合，孕婦至本院求診時間已超過23週，
      加上姿勢趴著，在執行上很難檢查出來。產前檢查即發現
      左側腎臟比較小，已告知孕婦出生後要追蹤，當時羊水量
      正常，表示至少一側腎臟功能正常，胎兒可繼續產生尿液
      ，並沒有須要立即性處理之必要，被告也曾產前檢查過一
      個類似案例，一邊腎臟正常，一邊腎臟擴大（水腎），但
      出生後的表現是擴大的那一邊出生後萎縮，到目前為止，
      沒有人會主張少一個腎臟就把胎兒終止妊娠的。
    4.本院醫師有轉診原告到教學醫院看診，教學醫院醫師也無
      法診斷出原告所指控的部份，原告所指控的部份都是出生
      後經由X-ray和CT（電腦斷層）所診斷，並非超音波診斷
      。（胎兒時期是不能用電腦斷層檢查）
    5.原告指控的左側腎臟沒有，是出生後用電腦斷層診斷：
      No-visualization of L't kidney, in favor of L't
      renalagenesis,胎兒時期也許只是比較小，慢慢萎縮所致
      ，胎兒時期的狀況，不一定等於出生後的狀況，如胎兒時
      期心臟的動脈導管是開放的，出生後是關閉的，產前檢查
      發現胎兒左側腎臟不清楚或較小，出生後的診斷可能看不
      到。
    6.台灣地區先天性心臟病平均產前診斷率是10%，本院已高
      達95%，如前所述，一般而言，可被超音波篩檢出的構造
      異常，約佔所有胎兒器官疾病的60~80%。是以，本診所醫
      師就原告至本診所之產檢，皆已按規定實施，無任何疏失
      。
（四）聲明：
1、原告之訴及假執行之聲請均駁回。
2、如受不利之判決，被告願供擔保，請准宣告免為假執行。
3、訴訟費用由原告負擔。
三、兩造不爭執者：被告並不爭執原告甲○○及其胎兒（即原告
    丁○○）自年九十六年八月二十三日至同年十二月二十一日
    ，曾至被告醫院進行產檢。被告為原告甲○○及其胎兒進行
    之檢查。
四、兩造爭執者：被告為原告甲○○及其胎兒進行之產前檢查前
    後十餘次有無過失？
五、得心證之理由：
（一）原告主張原告甲○○及其胎兒（即原告丁○○）自年九十
      六年八月二十三日至同年十二月二十一日，曾至被告陳鴻
      基醫院進行例行產前檢查前後共12次，除於96年9月22 日
      係因感冒求診外，其餘均係由被告等三位醫師看診，被告
      丙○○雖曾告知經超音波的心臟檢查，查知原告甲○○之
      胎兒有法洛氏四重症，嗣後曾告知胎兒左腎較小發育較差
      。截至原告丁○○出生之前，該院被告三位醫師都未發現
      胎兒左手有骨骼（橈骨）及手掌姆指明顯缺失。惟原告丁○○出生後的左手有骨骼（橈骨）及手掌姆指明顯缺失等
      情，且提出病歷影本乙份、戶口名簿謄本、及新生兒之照
      片（顯示原告手腕所呈顯之缺陷及現況），並有光碟檔案
      附卷可參，被告對此亦不爭執，堪認原告此部份之主張為
      真正。
（二）本件兩造爭執者載於被告等人多次為原告甲○○及其胎兒
      進行之產前檢查究有無疏失？即是否未盡其善良管理人之
      注意義務，對胎兒左手有骨骼（橈骨）及手掌姆指之體外
      觀嚴重缺陷，疏未察覺且未告知原告？
   1、經查，原告甲○○於96年8月23日初次至被告醫院門診，
      根據原告甲○○告知預產期為12月15日，當時已懷孕23週
      又3天，由被告丙○○做超音波檢查胎兒，在此之前原告
      甲○○係在大陸地區產檢，並無資料提出，原告稱當時門
      診醫師丙○○超音波檢查後告知原告胎兒正常云云，被告
      則辯稱因為胎兒姿勢趴著及週數較大，上肢無法看清楚，
      下肢應該正常，可能是男寶寶等語。惟按當事人主張有利
      於己之事實者，就其事實有舉證之責任，民事訴訟法第
      277條定有明文，原告上開主張應由其負舉證責任，其未
      舉證以實其說，此部份主張尚難遽採。
   2、經本院將本件醫療產檢糾紛送行政院衛生署醫事審議委員
      會鑑定，經該委員會近一年之鑑定認定：超音波的檢查限
      制極多，無法保證胎兒肢體手掌手指均可看清楚，胎兒手
      部細節無法於產前以超音波檢查保證完全正確。由於胎兒
      常處於握拳或活動狀態，幾乎無法由超音波確切診斷指（
      趾）節異常。並非所有胎兒異常均可由超音波檢查出來，
      原告甲○○於96年9月7日就診，經被告丙○○醫師做胎兒
      心臟超音波檢查，發現胎兒患有先天性心臟病法洛式四重
      症（心室中隔缺損合併肺動脈狹窄等），當時之醫囑即建
      議抽羊水及轉診到中山醫學院附設醫院小兒心臟科陳豐霖
      主任做進一步診斷，由此可知被告產檢看診符合醫療常規
      。被告丙○○醫師將產婦轉介至中山醫學大學附設醫院小
      兒心臟科陳豐霖醫師，產婦在中山醫學大學附設醫院出生
      ，手部缺陷及脊椎側彎係出生後始發現，陳豐霖醫師來電
      告知胎兒情況，被告丙○○將之紀錄於產婦病歷，符合醫
      療常規，無涉竄改病例問題，此有鑑定報告可稽，據此可
      知，尚難認被告有過失。
   3、原告甲○○於96年8月23日初次至被告陳鴻基醫院門診，
      當時已懷孕23週又3天，而非被告所辯稱之24週又3天云云
      ，縱認當日門診醫師被告丙○○超音波檢查後曾告知原告
      胎兒正常云云，惟亦可能係當時胎兒姿勢，使超音波檢查
      無法發現其兒左手有骨骼（橈骨）缺陷問題。本件較令人
      質疑者，係被告陳鴻基醫院三位醫師在長達約四個月共12
      次產檢如被告丙○○所述總共9次超音波，扣除一次心臟
      超音波後共8次，為何均未發現胎兒上開缺陷？被告陳鴻
      基辯稱超音波有它的死角，無法檢查四肢多一根或少一
      根等語，參諸上開鑑定報告尚非虛妄之言。被告丙○○辯
      稱：原告丁○○不幸左手前臂少根橈骨，一般來講如果少
      一根骨頭是幾乎很難檢查出來，因為是有手，只是少根骨
      頭，如果我能夠幫她檢查出來，不可能不願意幫她檢查，
      這個檢查只能靠Ｘ光，如果沒有Ｘ光照，無法確認少一根
      骨頭，所以也是出生以後才知道少一根骨頭，一肢手有二
      根骨頭，即使有看到手，也無法看清楚少一根骨頭，除非
      照Ｘ光，但我們又不能將產婦推去照Ｘ光，手部有可能是
      遮住的、彎曲的，可能是另外一個平面沒有看到等語，所
      辯尚堪採信。
   4、依據優生保健法施行細則第15條規定人工流產應於妊娠24
      週內施行。原告甲○○至被告陳鴻基醫院產檢，除第一次
      96年8月23日當時已懷孕23週又3天，此次可能係當時胎兒
      姿勢或超音波檢查有其極限而未發現，其餘11次產檢均在
      24週之後，縱有發現亦已逾上開人工流產之規定期限。
（三）綜上所述，醫療契約並不適用無過失責任之規定，仍應以
      可歸責於醫生之事由為請求賠償損害之要件。本件原告丁○○左手前臂少根橈骨等缺陷，確實造成其終身缺憾，亦
      使原告等人身心煎熬，使其情可憫，被告陳鴻基醫院三位
      醫師共十餘次產檢均未發現原告丁○○左手前臂少根橈骨
      ，容有合理之懷疑，然由上述鑑定報告可知被告等人並無
      過失，此外，原告復未能證明被告有何過失。從而，原告
      主張被告未盡其注意義務而有疏失，依委任之法律關係及
      優生保健法第11條規定請求被告等連帶給付原告甲○○及
      戊○○共計0000000元，及自起訴狀繕本送達之翌日起至
      清償日止，按年息5％計算之利息，並訴請被告等連帶給
      付原告丁○○100萬元，及自起訴狀繕本送達之翌日起至
      清償日止，按年息5％計算之利息，即無理由，應予駁回
      。
六、原告之訴既遭駁回，其聲請宣告假執行即失所附麗，應併予
    駁回。
七、結論：本件原告之訴為無理由，並依民事訴訟法第78條、第
    85條第1項但書、第2項，判決如主文。
中    華    民    國    98    年    12    月    31    日
                  民事第一庭    法  官  施坤樹
以上正本係照原本作成。
如對判決上訴，應於判決送達後20日內向本院提出上訴狀（須附
繕本）。
中    華    民    國    99    年    1     月    4     日
                                書記官  施嘉玫

司法院資訊處製作；財團法人民間司法改革基金會備份。
